臺灣士林地方法院民事判決　九十年訴字第一一一○號
　　原　　　告　　甲○○
　　被　　　告　　乙○○
右當事人間請求侵權行為損害賠償事件，本院判決如左：
    主    文
被告應給付原告新台幣壹拾貳萬元，及自民國九十年九月十三日起至清償日止，按年
息百分之五計算之利息。
原告其餘之訴駁回。
訴訟費用由被告負擔百分之十二；餘由原告負擔。
本判決第一項於原告以新台幣肆萬元或等值之台灣中小企業銀行南台北分行可轉讓定
期存單供擔保後，得假執行。但被告如於假執行程序實施前，以新台幣壹拾貳萬元為
原告預供擔保，得免為假執行。
原告其餘假執行之聲請駁回。
    事實及理由
一、本件原告起訴主張：原告與訴外人邱錦和為夫妻，被告明知於此，卻仍與邱錦和
    交往，且產下一子蔡智鈞，嗣經邱錦和認領為子，並從父姓即邱智鈞。按因故意
    過失不法侵害他人權利者，負損害賠償之責任；故意以背於善良風俗之方法，加
    損害於他人者亦同，此於民法第一百八十四條第一項訂有明文。又不法侵害他人
    之身體、健康、名譽、自由、信用、隱私、貞操，或不法侵害其他人格法益而情
    節重大者，被害人雖非財產之損害，亦得請求賠償相當之金額，其名譽被侵害者
    ，並得請求回復名譽之適當處分；且此於侵害他人基於父、母、子女或配偶關係
    之身分法益而情節重大者，準用之，此於民法第一百九十五條第一項、第三項亦
    有明文。又社會一般觀念，如明知為有夫之婦而與之通姦，不得謂非有以違背善
    良風俗之方法，加損害於他人之故意，苟其夫確因此受有財產上或非財產上之損
    害，自得依民法第一百八十四條第一項後段規定，請求損害賠償；婚姻係以夫妻
    之共同生活為其目的，配偶應互相保持其共同生活之圓滿安全及幸福，而夫妻互
    守誠實，乃為確保其共同生活之圓滿安全及幸福之必要條件，故應解為因婚姻契
    約而互負誠實之義務，配偶之一方行為不誠實，破壞共同生活之圓滿安全及幸福
    者，即為違反婚姻契約之義務而侵害他方之權利，故有配偶而與人通姦者，係以
    故意以背於善良風俗之方法加損害於配偶之他方，依民法第一百八十五條共同侵
    權行為之規定，應與相姦人連帶負損害賠償任，此於最高法院四十一年台上字第
    二七八號判例、同院五十五年台上字第二０五三號判例亦闡示甚明。查被告相姦
    行為已如前所述，則原告自得請求被告負侵權行為之損害賠償責任。被告雖否認
    與邱錦和發生性關係時知悉邱錦和已婚；然於八十五年九月二十七日即農曆八月
    十五日中秋節，因邱錦和呼叫器響起，原告乃代為回電稱：何人要找伊先生邱錦
    和；此時被告即自稱為空大同學，姓蔡，並要求邱錦和回電，原告當時還邀請被
    告有空到家裡坐坐；另於八十六年六月間，被告造訪原告址設東湖路住家，原告
    當時雖然不在，但邱錦和及二子均在家中，被告尚贈送生日禮物予原告與邱錦和
    之子，以上均足認被告對邱錦和已婚之事，早知之甚明；且原告從未表示對被告
    侵權行為求償乙事不予追究，僅表示願接納被告之子邱智鈞共同生活。被告與原
    告同為女人，當可體會原告因其相姦行為所受之煎熬、創痛；然被告卻罔顧道德
    ，執意觸法，在原告偕同訴外人邱錦和與被告協議溝通之過程中，猶不思反省，
    其態度之跋扈、氣焰之囂張，更深深打擊原告，原告精神上難以平復之傷痛，並
    非三言兩語所能形容，爰請求被告賠償原告新台幣（下同）一百萬元之非財產上
    損害，以稍撫原告內心所受創痛等語；並聲明：（一）被告應給付原告一百萬元
    ，及自起訴狀繕本送達翌日起至清償日止，按年息百分之五計算之利息。（二）
    原告願以現金或台灣中小企業銀行南台北分行可轉讓定期存單供擔保，請准宣告
    假執行。
二、被告則以：被告與邱錦和雖曾發生性關係並產下一子邱智鈞，然被告當時並不知
    邱錦和已婚，被告於八十四年間在空大念書時認識邱錦和，當時邱錦和一個人住
    在外面，被告從未打電話到邱錦和住處，亦未曾送禮物給邱錦和子女，且於知情
    後雖曾有聯絡，但未再發生性關係，於產下邱智鈞後，即與邱錦和斷絕往來。被
    告既不知邱錦和已婚之事實，對原告顯無侵權行為可言。如仍認被告有侵權行為
    ，因原告於被告與邱錦和子女監護事件中，曾承諾對此事不再追究，則原告自不
    得請求損害賠償。另被告於懷孕五個多月時始知自己懷孕，並即告知邱錦和，於
    八十八年八月間邱錦和陪同被告產檢後，邱錦和表示要把此事告知其太太，被告
    始知邱錦和已婚。因被告前開產檢日期為八十八年八月二十六日，邱錦和復自承
    係於產檢翌日告知原告此事，則自八十八年八月二十七日起至原告提起本訴之九
    十年九月三日時止，已逾侵權行為請求權之二年消滅時效，從而，原告之請求自
    無理由。再退而言之，縱認原告之請求仍未時效消滅，且有理由，然因兩造之身
    分、地位尚屬非高，被告並無資力，原告既願誠心接納邱智鈞，則受害程度，應
    屬輕微，是原告請求之金額亦屬過高。況因原告對連帶債務人之一之邱錦和之請
    求權消滅時效業已完成，依民法第二百七十六條之規定，則原告所得請求之金額
    ，應扣除對邱錦和原可得求償之部分。至於原告所提出兩造於協談之時錄音帶及
    譯文，因其錄音並未得被告及家屬之同意，而屬違法取得之證據，不得採為證據
    云云，資為抗辯；並聲明：（一）原告之訴駁回。（二）如受不利之判決，願供
    擔保請准宣告免為假執行。
三、按因故意過失不法侵害他人權利者，負損害賠償之責任；故意以背於善良風俗之
    方，加損害於他人者亦同，此於民法第一百八十四條第一項訂有明文。又不法侵
    害他人之身體、健康、名譽、自由、信用、隱私、貞操，或不法侵害其他人格法
    益而情節重大者，被害人雖非財產上之損害，亦得請求賠償相當之金額，其名譽
    被侵害者，並得請求回復名譽之適當處分；且此於不法侵害他人基於父、母、子
    女或配偶關係之身分法益而情節重大者準用之，此於民法第一百九十五條第一項
    、第三項亦有明文。又社會一般觀念，如明知為有配偶之人而與之通姦，足認係
    以故意違背善良風俗之方法，加損害於他人，且因婚姻係以夫妻之共同生活為其
    目的，配偶應互相保持其共同生活之圓滿安全及幸福，而夫妻互守誠實，乃為確
    保其共同生活之圓滿安全及幸福之必要條件，配偶之一方行為不誠實，破壞共同
    生活之圓滿安全及幸福者，即為違反婚姻契約之義務而侵害他方基於配偶關係之
    身分法益且情節重大，是有配偶而與人通姦者，其通姦及相姦人乃共同以背於善
    良風俗之方法侵害配偶之他方，應依民法第一百八十五條共同侵權行為及前開民
    法一百九十五條第一項、第三項之規定，連帶負損害賠償任。
四、經查：被告因與原告之夫即訴外人邱錦和認識交往，進而發生性關係，於八十八
    年十一月間產下一子邱智鈞，並經邱錦和認領等情，已據原告提出戶籍謄本乙份
    可資為憑，且為兩造所不爭執，應與事實相符。惟原告主張：被告係於明知邱錦
    和已婚之情形下，仍與邱錦和發生性關係行為，所為係以違背善良風俗之方法，
    不法侵害原告基於配偶關係之權利，應依民法第一百八十四條、第一百九十五條
    之規定負損害賠償責任云云，則為被告所否認，並抗辯：被告與訴外人邱錦和交
    往並發生性關係之時，並不知邱錦和已婚云云。然查：證人邱錦和已到庭證稱：
    於與被告認識交往之八十五年間，已告知已婚並育有子女，被告並曾致贈生日禮
    物予伊子，惟被告仍願與伊發生性關係等語（見本院九十年十月三十日、九十年
    十二月十一日言詞辯論筆錄）；且經本院當庭勘驗原告所提出兩造會同家屬協談
    時錄音母帶內容發現，其中經被告編為九月九日第二十五頁之部分：被告於原告
    質問：「什麼時候知道邱錦和他有太太」時，確回答「很久」；經原告編為九月
    十五日第五頁之部分，被告於原告質問：「妳是不是知道說他有老婆有小孩」之
    後，亦有疑似「知道」之回答等情，有本院九十一年五月二十八日言詞辯論筆錄
    可據；而證人即同時參與會談之原告兄嫂鄭素真亦證稱：於協談時被告自己親口
    表示於懷孕前早已知道邱錦和已婚等語（見本院九十一年三月二十六日言詞辯論
    筆錄）。雖被告一再否認前開錄音帶及譯文之證據能力，並抗辯：系爭錄音帶係
    未得被告及家屬同意下錄製，屬違法取得，不得採為證據云云。然查：前開錄音
    帶及譯文所錄對話內容，係對話當事人之一造即原告所錄製，而參與對話協談之
    當事人對與他造所為協談對話之內容應有權錄製以為憑證，則該錄音帶及譯文自
    非違法取得之證據；況被告除就經本院當庭確認之部分錄音對話內容有爭執外，
    對其餘錄音內容譯文俱無意見（見本院九十一年四月二十三日言詞辯論筆錄），
    則原告以前開兩造會談錄音帶，作為其個人陳述之佐證，於法亦無不合。是依前
    開原告所為舉證，應認原告主張：被告與原告之夫即訴外人邱錦和發生性關係時
    ，已明知邱錦為有婦之夫等語為真實；則其依據民法一百九十五條、第一百八十
    四條第一項、第一百八十五條之規定，請求共同侵權行為人之一之被告給付原告
    所受非財產上之損害賠償，揆諸前揭說明，洵屬有據。
五、被告雖另以民法第一百九十七條第一項前段：因侵權行為所生之損害賠償請求權
    ，自請求權人知有損害及賠償義務人時起，二年間不行使而消滅之規定，抗辯稱
    ：因訴外人邱錦和證述已於得知被告懷孕後第二天，即將此事告知原告，而邱錦
    和係於八十八年八月二十六日陪同被告前往產檢時確認被告懷孕，則原告應於八
    十八年八月二十七日即知損害及賠償義務人，而迄原告提起本訴之九十年九月三
    日止，已逾二年時效期間，依法已不得請求云云，並提出被告於世珍婦產診所之
    產紀錄影本乙紙為證。惟此已經原告否認，並主張：伊係於八十八年九月八日始
    由邱錦和告知被告與邱錦和之通姦行為，伊知悉後當日晚間即以電話與家人聯絡
    訴苦，次日即與家屬前往被告住處協談，是迄本件起訴時，未逾二年消滅時效等
    語，核與證人即原告兄嫂鄭素真證述情節大致相符（見本院九十一年三月二十六
    日言詞辯論筆錄）。被告雖亦舉證人即其姐夫姚明證稱：伊有參加兩造親友之
    會談，而第一次協談係於八十八年八月二十八日晚間，因隔日伊要去鶯歌打木球
    ，所以記得協談的日期云云（見本院九十一年四月二十三日言詞辯論筆錄）；然
    衡諸兩造所舉上揭證人均為其各自親屬，所為證詞或有偏頗而難率予憑採。則應
    認被告對所為消滅債務之時效抗辯，尚未能舉證以實其說，自不足採信。至於被
    告抗辯：原告已於另案有關酌定邱智鈞監護人事件進行中表示對此事不再追究，
    應已免除被告本件侵權行為損害賠償責任云云，亦為原告所否認，被告對此消滅
    債務之有利於己之抗辯，並未舉證證明，亦不足採取。
六、再按：連帶債務之債權人，得對於債務人中之一人或數人或其全體，同時或先後
    請求全部或一部之給付；又連帶債務人中之一人消滅時效已完成者，除該債務人
    應分擔之外，他債務人仍不免其責任；此於民法第二百七十三條第一項、第二百
    七十六條第二項、第一項定有明文。又按：我國民法對於消滅時效之中斷係採相
    對的效力，即時效中斷，限於當事人、繼承人、受讓人之間始有效力；故連帶債
    務人中之一人發生時效中斷之事由，除該債務人應分擔之部分外，對他債務人並
    不生效力，此觀諸民法第一百三十八條及第二百七十九條之規定甚明。是本件原
    告雖於民法第一百九十七條之二年時效期間內對被告起訴請求侵權行為損害賠償
    ，其對被告之損害賠償請求權之時效並因而中斷，然其對於與被告負連帶債務之
    共同侵權行為人邱錦和之損害賠償請求權消滅時效，並未因而中斷，且自原告所
    主張知悉侵權行為及賠償義務人之八十八年九月八日起迄今，其消滅時效應已完
    成。則依前開民法第二百七十六條第二項、第一項之規定，於消滅時效已完成之
    連帶債務人應分擔之部分，他連帶債務人亦同免其責任；是於他連帶債務人為給
    付時，應將已於罹於消滅時效之債權額扣除，而不問該連帶債務人是否援用時效
    利益。從而，被告抗辯：因原告對連帶債務人邱錦和之侵權行為損害賠償請求權
    已時效完成，則就邱錦和應分擔之部分，原告即不得再向被告請求等語，於法即
    無不合。
七、查本件原告與訴外人邱錦和婚姻之圓滿、誠信之夫妻共同生活，確因被告與訴外
    人邱錦和之通、相姦之共同侵權行為影響，以致原告基於配偶關係之身分法益受
    到不法之侵害，已如前述；則原告主張：因此於精神上受有相當之痛苦，即屬有
    據。本院爰審酌被告與訴外人邱錦和行為、態度、原告婚姻實際受影響之程度，
    並參酌兩造陳報且互不爭執之身分、地位及經濟狀況及本院依職權向稅捐機關函
    調之兩造財產資料及其他一切情狀，認原告所請求之非財產上損害賠償以貳拾肆
    萬元為適宜；此再扣除請求權消滅時效業已完成之連帶債務人之邱錦和於本件共
    同侵權行為所應分擔之責任經審酌應為二分之一，則原告於請求被告給付壹拾貳
    萬元、及自起訴狀繕本送達翌日即九十年九月十三日起至清償日止，按年息百分
    之五計算之利息之範圍內，為有理由，逾此部分，為無理由，應予駁回。
八、兩造陳明願供擔保，聲請宣告假執行或免為假執行，經核原告勝訴部分，合於法
    律規定，爰分別酌定相當之擔保金額宣告之；原告其餘假執行之聲請，因訴之駁
    回而失所依據，不予准許。
九、因本案事證已臻明確，兩造其餘主張陳述及所提之證據，均毋庸再予審酌，附此
    敘明。
十、據上論結，本件原告之訴為一部有理由，一部無理由，依民事訴訟法第七十九條
    但書、第三百九十條第二項、第三百九十二條，判決如主文。
中　　　華　　　民　　　國　　九十一　　年　　　六　　　月　　二十五　　日
                                        臺灣士林地方法院民事第三庭
~B法　　　官　李瑜娟
右為正本，係照原本作成。
如對本判決上訴須於判決送達後廿日內向本院提出上訴狀。
中　　　華　　　民　　　國　　九十一　　年　　　七　　　月　　  一  　　日
~B法院書記官　夏珍珍
